【裁判字號】    89,訴,890
【裁判日期】    890717
【裁判案由】    重利
【裁判全文】
臺灣板橋地方法院刑事判決                          八十九年度訴字第八九號
    公  訴  人  臺灣板橋地方法院檢察署檢察官
    被      告  乙○○
    選任辯護人  顏文正律師
右列被告因重利案件，經檢察官提起公訴（八十九年度偵字第一九六一號）及移送併
案（八十九年度偵字第九八五八號）審理，本院判決如左：
    主  文
乙○○共同以乘他人急迫貸以金錢，而取得與原本顯不相當之重利為常業，處有期徒
刑捌月。緩刑肆年。
    事  實
一、乙○○曾於民國（下同）八十四年間，因犯賭博罪，於八十五年二月十五日經台
    灣臺北地方法院以八十四年度易字第四七七０號判處有期徒刑三月，緩刑二年，
    並確定，八十五年七月一日送執行，嗣緩刑期滿，而緩刑之宣告未經撤銷（不構
    成累犯），仍不知悔改，以月薪新台幣（下同）三萬元之代價，受僱於真實姓名
    不詳年約四十歲自稱「王先生」之成年男子，為圖重利，二人共同基於以常業之
    犯意聯絡，自八十八年三月間某日起，預定視借款人家庭等狀況，貸以三萬元以
    下之小額借款，八日為一期，每期三萬元收取六千元之利息至清償本息止，第一
    期利息先扣，由該「王先生」之成年男子在報紙之分類廣告欄刊登廣告，吸引、
    招徠因急迫而需舉債濟急之不特定人與其連繫，撥打廣告上之電話聯絡0000
    0000號，由「王先生」者指定時間、地點後，指示前往與欲貸款者見面，本
    於上開預定之條件，約定借款金額及利息，貸與金錢，二人藉以取得與原本顯不
    相當之重利，並均恃以為營生。適有丙○○於八十八年三月二十七日，其因要撫
    養小孩、本身又生病，而急需用錢，乃以報載之電話號碼聯絡到「王先生」，乙
    ○○即會同與渠等有犯意聯絡之另一名真實姓名不詳綽號「小林」之成年外務員
    ，於同日下午即至丙○○位於台北市中山區○○○路○段廿五號五一一室住處，
    乘丙○○之急迫，貸與丙○○三萬元（第一期利息預扣六千元，實拿二萬四千元
    ），約定八日為一期，每期利息六千元（每三萬元取息六千元），由丙○○另簽
    立借據一張，交予乙○○為質，向丙○○取得與原本顯不相當之每三萬元每八日
    取息六千元（換算月利率則高達約百分之七十五）之重利。嗣丙○○因無法支付
    利息，又恐遭暴力催討，乃報警處理，警方據報後，於八十八年五月二十九日十
    一時三十分許，在台北來長春路、新生北路口，利用乙○○前來收取款利息及本
    金之機會，當場逮捕乙○○。
二、案經丙○○告訴及台北市政府警察局中山分局移送台灣臺北地方法院檢察署檢察
    官呈請台灣高等法院檢察署令轉台灣板橋地方法院檢察署檢察官偵查起訴暨移送
    併案審理。
    理  由
一、右揭事實，業據被告乙○○於本院審理中坦承於前揭時間，受僱於「王先生」者
    從事放高利貸，伊與另一名綽號「小林」外務員，均負責放款、取息等情不諱，
    核與被害人丙○○於警訊指訴被害之情節，及證人即前往查獲之警員甲○○於本
    院審理時、證人即被告之父黃明生於偵訊時證述相符，並有借據、機車車籍查詢
    資料各一紙在卷足憑。再查：
  (一)、被告乙○○、「王先生」、及綽號「小林」之外務，預定借與不特定人之取息
      條件，以每八日每三萬元取息六千元之條件，其月利率高達月利率百分之七十
      五，借款不足二個月，即可得逾本金一倍之利息。此等異於尋常之高額利率，
      不僅與民法第二百零三條所定之週年利率百分之五之法定利率、民法第二百零
      五條所定之最高利率週年利率百分之二十之限制，相去甚遠，且相較於目前銀
      行放款利率、及一般民間利之月息二至三分，亦過於懸殊，衡諸目前社會經濟
      情況，被告、「王先生」、綽號「小林」係取得與原本顯不相當之重利，至為
      明顯。
  (二)、又證人甲○○於本院審理中證稱：「她說經濟困難，要養小孩，自己又生病，
      無法生活才借錢，所以才去看報紙打電話借錢」等語（見本院八十九年七月三
      日訊問筆錄），另參酌是項貸款，尚須支付上開與原本顯不相當之重息，足堪
      認被害人丙○○有急迫之情事甚明，被告於本院審理中另辯稱：並無證據足證
      有乘丙○○急迫之情事而貸以金錢等語，顯不足採。
  (三)、末按以犯罪為職業之常業犯，縱令同時兼操其他職業，仍無礙其為常業犯罪（
      最高法院八十二年度第一次刑事庭會議紀錄參照），是被告受僱於「王先生」
      收款取息共同經營地下錢莊，而取得如上開事實欄所載之重利，足恃該收入為
      其維持生活之來源之一，自係以重利為常業。
  綜合上述，本件事證已甚明確，被告常業重利罪之犯行堪以認定。
二、核被告所為係犯刑法第三百四十五條之常業重利罪。被告與成年男子「王先生」
    、「小林」間有犯意之聯絡及行為之分擔，應依共同正犯論處。爰審酌被告所為
    破壞社會融資體系，紊亂經濟秩序非輕，及被告係受僱於「王先生」依指示而為
    本件之犯行，及被告犯罪之動機、目的、手段、品行、生活狀況、智識程度、及
    犯罪後之態度等一切情狀，量處如主文所示之刑，以資懲儆。又被告曾於八十四
    年間，因犯賭博罪，於八十五年二月十五日經台灣臺北地方法院以八十四年度易
    字第四七七０號判處有期徒刑三月，緩刑二年，並確定，八十五年七月一日送執
    行，嗣緩刑期滿，而緩刑之宣告未經撤銷，有臺灣高等法院檢察署刑案紀錄簡覆
    表及台灣高等法院被告全國刑案紀錄表各一份可稽，因謀職一時失慮，偶罹刑典
    ，事後已大致坦承犯行，一再表明不會再犯，頗具悔意，經此刑之宣告後，應知
    警惕而無再犯之虞，本院因認暫不執行其刑為當，予以宣告緩刑四年，用啟自新
    。
三、至扣案之借據一張，其所有權屬「王先生」所有，係「王先生」與丙○○間之消
    費借貸契約之書面證明，非屬供被告、「王先生」、「小林」等重利犯罪所得或
    所用之物，故不予宣告沒收，附此敘明。
四、移送併案部分（八十九年度偵字第九八五八號），與本案起訴事實相同，併此敘
    明。
據上論斷，應依刑事訴訟法第二百九十九條第一項前段，刑法第二十八條、第三百四
十五條、第七十四條第一款，罰金罰鍰提高標準條例第一條前段判決如主文。
本案經檢察官許智評到庭執行職務
中      華      民      國      八十九      年    七      月    十七    日
                                      臺灣板橋地方法院刑事第四庭
                                          法  官  劉  大  衛
右正本證明與原本無異
如不服本判決，應於送達後十日內向本院提出上訴狀
                                          書記官  蕭  興  南
中      華      民      國      八十九      年    七      月    二十七  日
附錄本案論罪科刑法條全文：
刑法第三百四十五條
以犯前條之罪為常業者，處五年以下有期徒刑，得併科三千元以下罰金。


司法院資訊處製作；財團法人民間司法改革基金會備份。
